【裁判字號】    91,自,407
【裁判日期】    920915
【裁判案由】    業務侵占
【裁判全文】
臺灣臺北地方法院刑事判決                          九十一年度自字第四○七號
    自  訴  人  象華股份有限公司
    代  表  人  丙○○  男  五.
    代  理  人  莫怡萍律師
    被      告  陳長賸原名己.
                辛○○  男  四.
    共      同
    選任辯護人  張天欽律師
                黃于玶律師
    被      告  丁○○  男  五.
右列被告等因業務侵占案件，經自訴人提起自訴，本院判決如左：
    主      文
陳長賸、辛○○、丁○○均無罪。
    理      由
一、本件自訴意旨詳如後附之刑事自訴狀、自訴補充理由狀、自訴補充理由（二）狀
    及自訴補充理由（三）狀等影本所載。
二、按犯罪事實應依證據認定之，無證據不得推定其犯罪事實。又不能證明被告犯罪
    者，應諭知無罪之判決，刑事訴訟法第一百五十四條、第三百零一條第一項分別
    定有明文（按：前開刑事訴訟法第一百五十四條之條文已修正為「犯罪事實應依
    證據認定之，無證據不得認定犯罪事實。」，並將該條文移列至同條第二項，該
    條文已於九十二年九月一日起施行）。次按刑事訴訟法上所謂認定犯罪事實之證
    據，係指足以認定被告確有犯罪行為之積極證據而言，該項證據自須適合於被告
    犯罪事實之認定，始得採為斷罪資料；如未能發現相當證據，或證據不足以證明
    ，自不能以推測或擬制之方法，以為裁判之基礎。又刑法詐欺罪之成立，以意圖
    為自己或第三人不法所有，以詐術使人將本人或第三人之物交付為要件。所謂以
    詐術使人交付，必須被詐欺人因其詐術而陷於錯誤，若其所用方法，不能認為詐
    術，亦不致使人陷於錯誤，即不構成該罪，最高法院二十九年上字第三一○五號
    、四十年台上字第八六號、四十六年台上字第二六○號分別著有判例可資參照。
    再告訴人（自訴人亦同）之告訴，本以使被告受刑事訴追為目的，故其陳述是否
    與事實相符，自應調查其他證據，以資審認，苟其所為攻擊之詞，尚有瑕疵，則
    在此瑕疵未予究明以前，即不能遽採為斷罪之基礎（最高法院六十九年台上字第
    一五三一號判決參照）。又民事債務當事人間，若有未依債務本旨履行給付之情
    形，在一般社會經驗而言，原因非一；其因不可歸責之事由無法給付，或因合法
    得對抗他造主張抗辯而拒絕給付，其至債之關係成立後，始行惡意遲延給付，皆
    有可能，非必出於自始無意給付之詐欺犯罪一端；又刑事被告依法不負自證無罪
    之義務，故在別無積極證據之情形下，自難違反刑事訴訟法第一百五十四條之規
    定，以被告單純債務不履行之狀態，推定被告自始即有不法所有之意圖而施用詐
    術。末按刑法上之侵占罪，須持有人變易其原來之持有意思而為不法所有之意思
    ，始能成立，如僅將持有物延不交還或有其他原因致一時未能交還，既缺乏主觀
    要件，即難遽以該罪相繩，復有最高法院六十八年台上字第三一四六號判例足參
    。
三、本件自訴人象華股份有限公司（下稱象華公司）認被告陳長賸（原名己○○）、
    辛○○及丁○○共同涉犯業務侵占、背信及常業詐欺等犯行，無非以自訴人代表
    人丙○○及代理人莫怡萍律師之指訴、ＬＣＤ液晶顯示器海報、統一發票、宏坤
    科技發展有限公司（下稱宏坤公司）通知自訴人代表人匯款帳戶之傳真、中國信
    託商業銀行匯出匯款申請書、宏坤公司出貨單、現代聯運股份有限公司（下稱現
    代聯運公司）通知單及存證信函等件為主要依據。訊據被告陳長賸對於擔任現代
    聯運公司代表人，被告辛○○對於曾代被告丁○○處理前開運送自訴人液晶顯示
    器事宜，被告丁○○對於與自訴人約定運送前開液晶顯示器之事實均坦認不諱，
    惟均堅決否認有何犯行，被告陳長賸辯稱：渠不認識自訴人代表人，本件係香港
    聯佑空海運有限公司（下稱聯佑公司）之被告丁○○所接洽之業務，而現代聯運
    公司與聯佑公司為相互代理關係，故聯佑公司接洽完畢後即在台灣地區請被告辛○○幫忙處理，渠不知悉本件運送事宜之詳情等語，被告辛○○則以因被告丁○○在台之代理人為現代聯運公司，方為被告丁○○處理本件運送事宜，伊均係依
    被告丁○○之指示為之，詳情伊不瞭解等語為辯，被告丁○○則辯以：其與自訴
    人代表人約定以小三通之方式將前揭液晶顯示器運送至大陸地區，當時亦有約定
    若液晶顯示器於運送途中遺失，應依液晶顯示器價格之百分之六十到七十，即大
    約新台幣（下同）三十萬元之價格賠償，惟運送途中液晶顯示器果然遺失，其已
    依約定之方式運送液晶顯示器，絕無詐欺、業務侵占及背信之犯行等語。
四、經查：
    （一）被告陳長賸自八十九年六、七月起迄今確實擔任現代聯運公司（址設台北
          市○○區○○路一段一五五號十一樓之六）董事長，為該公司之負責人，
          除據被告陳長賸坦認在卷外，並經本院向台北市政府調閱現代聯運公司卷
          宗審認無訛。又本件自訴人於民國九十年九月間確以五十四萬三千八百四
          十八元之價格自宏坤公司購得ＬＣＤ液晶顯示器五十台，旋並指示宏坤公
          司將該等液晶顯示器運送至台北市○○街一一一號一樓之良太交通有限公
          司（下稱良太公司），並經良太公司庚○○收受無誤，此業據自訴人代表
          人及代理人陳明在卷，復經證人即宏坤公司代表人戊○（見本院九十一年
          十二月二日訊問筆錄）、良太公司實際負責人庚○○（見本院九十二年八
          月二十一日審判筆錄）證述歷歷，復有ＬＣＤ液晶顯示器海報、統一發票
          、宏坤公司通知自訴人代表人匯款帳戶之傳真、中國信託商業銀行匯出匯
          款申請書及宏坤公司出貨單等在卷可稽。
    （二）被告陳長賸固為現代聯運公司代表人，然被告陳長賸供陳渠於本件運送過
          程中未曾與自訴人公司聯絡，就本案運送事務均不瞭解，亦不瞭解詳情等
          語，核與被告辛○○及丁○○於本院審理中所供被告陳長賸不瞭解本件運
          十一年八月六日、十月二十八日訊問筆錄、九十二年八月二十一日審判筆
          錄）等情相符，參諸自訴代理人亦供陳實際與自訴人接洽之人為被告林光
          呈與被告辛○○（見本院九十二年七月二十九日訊問筆錄）等語，堪認被
          告陳長賸實非本件運送糾紛之行為人，與被告辛○○、丁○○間亦無積極
          證據足資證明有何犯意聯絡及行為分擔，是本之刑法處罰行為人之原則，
          被告陳長賸顯無可能成立前開自訴人所指之業務侵占、背信及常業詐欺等
          犯行，實甚明確，自訴人指訴被告陳長賸涉犯此部分犯行，尚乏依據。
    （四）至自訴人代表人所指訴被告辛○○、丁○○未依約定以空運之方式將前揭
          液晶顯示器先自台北運送至香港，再運送至約定地點即大陸地區深圳云云
          ，惟被告丁○○堅決否認自訴人代表人上開指訴屬實，辯稱：當時其係與
          自訴人代表人約定以小三通之方式將前揭液晶顯示器運送至大陸地區，並
          非約定以空運之方式將液晶顯示器運送至香港，再由香港進入大陸地區深
          圳，若依自訴人代表人所指之方式運送貨物，則自訴人應提出大陸公司行
          號之名稱、電話、公司執照、批文及合同，並交付其該批文，如此方能持
          批文將前開液晶顯示器運送進入大陸地區通關並驗貨，否則無法依此運送
          方式進入大陸地區等語。經查，依自訴人代表人所提出之現代聯運公司通
          知單觀之，僅足以認定自訴人代表人確曾與現代聯運公司約定以六萬七千
          六百零五元之代價將貨物自台北運送至大陸地區深圳，至究以何種方式運
          憑此遽認自訴人代表人確與現代聯運公司約定先以空運之方式將液晶顯示
          器運送至香港，再將該等液晶顯示器運送至大陸地區深圳。再者，本院向
          台北市報關、航空貨運承攬商業同業公會函詢須檢具何種文件方得自台灣
          地區運送貨物至大陸地區，該公會於九十二年八月十九日以（九二）關強
          一字第九二○八○六八號、（九二）航新一字第九二○八一○一號函覆稱
          「自台灣運送貨物至大陸，如收貨人為工廠，需要手冊。如收貨人為貿易
          商，需要批文。如收貨人為其他身份，則需其他特定之文件或證明。……
          除上述證件外，商業發票及裝箱單也是必要的。運送至深圳或深圳之海關
          ，與上述規定相同。」等語，而自訴人迄今並未提出將貨物進口大陸之手
          冊、批文或其他特定之文件或證明，是本院綜以上情，認自訴人指訴與被
          告丁○○之前開辯解相較，顯以被告丁○○之辯詞較為可採，自訴人代表
          人與被告丁○○確係約定以小三通之方式將前揭液晶顯示器運送至大陸地
          區無訛。
    （三）是本件被告辛○○及丁○○是否確係涉犯前開自訴人指訴之業務侵占、常
          業詐欺及背信等犯行，厥為被告辛○○、丁○○究有無依約定之方式加以
          運送前開液晶顯示器。查前揭液晶顯示器自宏坤公司運送至良太公司後，
          良太公司即將該等液晶顯示器運送至海通企業行，經由被告辛○○簽收後
          ，由受託之海通企業行將該等貨物以空運方式加以運送至馬祖，擬運送至
          馬祖後以小三通之方式進入大陸地區，此業據被告辛○○、丁○○供陳在
          卷，並經證人庚○○證述：宏坤公司於九十年九月五日早上確實有送十三
          箱貨物貨至良太公司，伊簽收後即於該日將該批貨物送至海通（專車調派
          明細表誤載為海空），伊於接到通知送貨之際，會於當天製作派車單以便
          運公司請款等情（見本院九十二年八月二十一日審判筆錄）在卷，復經證
          人即良太公司司機甲○○證述：當時派車單上顯示該批十三件貨物為宏坤
          公司所有，由伊於九十年九月五日自良太公司以貨車送至海通或海空交予
          被告辛○○簽收（見本院九十一年十二月二日訊問筆錄）等情歷歷，再經
          證人即海通企業行負責人壬○○結證：現代聯運公司確曾於九十年九月間
          由被告辛○○等人交付十三大箱約三百多公斤之貨物予伊以運送，伊運送
          之方式為先將貨物以空運之方式由立榮航空股份有限公司（下稱立榮航空
          公司）將該批貨物寄送至馬祖，再由證人乙○○以小三通之方式運送至大
          陸地區，被告辛○○等人並曾提及之後再由渠等自行轉運至大陸地區深圳
          ，惟因於運送途中貨物遺失，且被告丁○○不在台灣，故伊開立九十一年
          二月二十八日之支票交付被告辛○○以賠償貨物遺失之損失（見本院九十
          一年九月四日訊問筆錄）等語綦詳，又經證人乙○○結稱：海通企業行確
          實有於九十年九月間以立榮航空公司空運之方式自台北寄貨物至馬祖給伊
          ，伊至北竿機場領貨後即送至白沙碼頭運送至大陸地區，但之後該批貨物
          遺失無法找尋等語（見本院九十一年十月二十八日訊問筆錄）明確，經核
          大致情節尚屬一致，復有良太運通派車單、良太公司九十年九月（Ｂ）專
          車調派部份明細表、應收帳款統計表、發票人為現代聯運公司之台灣中小
          企業銀行萬華分行支票、發票人為海通企業行之華南商業銀行汐止分行支
          票、華南商業銀行存款往來明細表、立榮航空公司九十二年八月八日立航
          字第九二○七五一號函等件在卷可稽，參之自訴人代表人亦陳稱被告林光
          呈確曾於貨物遺失之際通知並要求伊一同去大陸地區之福建，但伊認為沒
          有必要與被告丁○○一同至大陸地區之福建等語（見本院九十一年十月二
          十八日訊問筆錄），綜上情節，堪認被告辛○○、丁○○業已依約運送前
          揭液晶顯示器無訛，僅係因該等液晶顯示器遺失，而無法依約定將前揭液
          晶顯示器送至大陸地區之深圳耳，被告辛○○、丁○○並無將該等液晶顯
          示器以變易其原來之持有為不法所有之意思而加以侵占入己，亦無為自己
          不法所有之意圖而對自訴人代表人施用詐術，使自訴人代表人陷於錯誤而
          交付前開液晶顯示器，復無為自訴人處理運送事務之際，意圖為自己或第
          三人不法之利益，或損害本人之利益，故意不依前開約定履行，並為違背
          其任務之行為，致生損害於自訴人之財產或其他利益之行為，是自訴人執
          此液晶顯示器遺失而無法依約運送至約定之大陸地區深圳之事自訴被告賴
          文榮、丁○○涉犯前開業務侵占、常業詐欺或背信等犯行，實無依據，被
          告辛○○、丁○○顯無從成立上開犯行，亦甚灼然。
五、是綜上各節，勾稽觀之，被告陳長賸、辛○○及丁○○等人前揭所辯，尚堪採信
    。本件被告丁○○、辛○○既已依約定將自訴人之液晶顯示器加以運送，雖嗣後
    該批液晶顯示器未達約定之地點即大陸地區深圳，然此實屬貨物於運送中滅失所
    應負何種損害賠償責任之民事糾紛，乃為民事糾葛，核與自訴人所指之業務侵占
    、常業詐欺及背信等罪之犯罪構成要件不符，揆諸前揭說明，本院自難僅憑自訴
    人代表人及代理人之指訴、ＬＣＤ液晶顯示器海報、統一發票、宏坤公司通知自
    訴人代表人匯款帳戶之傳真、中國信託商業銀行匯出匯款申請書、宏坤公司出貨
    單、現代聯運公司通知單及存證信函等件，即認被告陳長賸、辛○○及丁○○涉
    有前揭犯行。此外，本院復查無其他積極證據足資證明被告陳長賸、辛○○及丁○○確有自訴人所指之犯行，不能證明其等犯罪，自應依法予以無罪判決之諭知
    。
據上論斷，應依刑事訴訟法第三百四十三條、第三百零一條第一項，判決如主文。
中      華      民      國    九十二    年      九      月     十五     日
                                    臺灣臺北地方法院刑事第十庭
                                        法  官  黃  紹  紘
如不服本判決，應於判決送達後十日內，向本院提出上訴狀。
右正本證明與原本無異。
                                        書記官  劉  新  怡
中      華      民      國    九十二    年      九      月     十五     日


司法院資訊處製作；財團法人民間司法改革基金會備份。
